【裁判字號】    89,上更(一),94
【裁判日期】    890815
【裁判案由】    違反水利法
【裁判全文】
臺灣高等法院高雄分院刑事判決                  八十九年度上更(一)字第九四號
    上  訴  人
    即  被  告  甲○○
    選任辯護人  李純一
右上訴人因違反水利法案件，不服臺灣屏東地方法院八十六年度訴字第六０七號中華
民國八十六年八月十二日第一審判決（起訴案號：臺灣屏東地方法院檢察署八十六年
度偵字第三三四號），提起上訴，判決後，經最高法院發回更審，本院判決如左：
      主  文
原判決撤銷。
甲○○無罪。
      理  由
一、公訴意旨略以：被告甲○○係屏東縣鹽埔鄉○○路八巷三號仕和砂石企業股份有
    限公司負責人，自民國八十一年間起，在屏東縣鹽埔鄉隘寮溪鹽埔堤防附近，屬
    於隘寮溪行水區之河川地上，未經申請許可，擅自堆置面積約一公頃砂石，有使
    水流改道，侵蝕護欄，而影響隘寮溪流域居民居住安全之虞，違反主管機關為保
    護水道，應禁止在行水區內堆置砂石等妨礙水流行為之規定，致生公共危險，因
    認被告甲○○涉犯水利法第九十二條之一第一項後段在行水區內堆置砂石致生公
    共危險罪嫌云云。
二、公訴人認被告涉犯上開罪嫌無非以右揭事實業據被告坦承不諱，並經證人楊博照
    證述明確，且經檢察官到場勘驗屬實，有現場照片七張在卷可稽為論據。訊據上
    訴人即被告甲○○堅決否認右揭犯行，辯稱：我有向屏東縣鹽埔鄉公所申請河川
    地墾植用，申請面積較廣，其中約一公頃堆置砂石；砂石是堆置在高攤地上，且
    是順水流方向堆置，離行水區約有四百公尺，不會影響水流安全；在八十一年堆
    置，八十六年間被檢舉後，三個月內即遷離完畢，而在堆置砂石期間，即使洪水
    期，水流也未達到該高攤處，並無妨礙水流或侵蝕護岸，致生公共危險之虞等語
    。經查：
（一）、按水利法第九十二條之一第一項後段關於違反主管機關為保護水道，應禁止
        在行水區內堆置砂石之規定，致生公共危險罪，以實際上有具體危險之發生
        為要件，屬具體的危險犯。然其具體危險之存否，仍應依社會一般之觀念，
        客觀的予以判定，即依其妨礙水流之具體情況，視其一般上是否有使流水改
        道，浸蝕護岸，而影響安全之虞，以決定其危險之有無（最高法院七十四年
        度台上字第三九五八號判例參照）。查本案被告所堆置之砂石地區，確屬高
        攤地且近鄰均長滿雜草及樹木，此有現場照片可參（偵卷第十二至十四頁，
        三八至四十頁）。而該地區○○段流域面積較寬廣，經屏東縣政府派員多年
        來巡查，並未發現有致使附近河道流水改道，浸蝕護岸，致造成堤防基礎下
        游橋樑基樁發生危害事證，有台灣省屏東縣政府八十六年十二月三十一日八
        六屏府建利字第二一三五三七號函附卷可稽（本院上訴卷第四十三頁），依
        此觀之，該河川地並未因被告堆置砂石而致生具體之公共危險，至為明顯。
（二）、又經本院檢附屏東縣鹽埔鄉隘寮溪河川區域堆置砂石案會勘紀錄及現場照片
        （參偵卷第十至十五頁），函詢屏東縣政府查明並判斷被告當時所堆置砂石
        所佔用河床之位置及數量，如於洪水期水流高漲時，是否有造成通水斷面不
        足，水流對河川沖刷力量加大，而致堤防基礎及下游橋樑基樁結構安全之危
        險，以及水流溢出或堤防潰堤水流改道，而危害隘寮溪流域居民生命財產安
        全危險之虞；亦經該府函覆稱：甲○○堆置砂石位置係緊鄰鹽埔堤防，該堆
        置區距現有尋常流水河道仍約有四百公尺許之高攤地，洪水高漲時均未達到
        該高攤地及堆置砂石處，自無造成通水斷面不足，水流對河川沖刷力量加大
        ，而致堤防基礎及下游橋樑基樁結構安全之危險，以及水流溢出或堤防潰堤
        水流改道，而危害隘寮溪流域居民生命財產安全之危險具體事件，有該府八
        十九年五月八日，八九屏府建利字第六二七一一號函附隘寮溪流域簡要圖在
        卷足憑。又經證人即屏東縣政府水利課人員楊博照到庭結證稱：八十六年一
        月十三日被告堆置砂石案我有去會勘，當時堆放之砂石不會高過堤防，砂石
        與堤防間之距離約五十公尺左右，與水流區之距離約四百公尺，八十九年五
        月八日縣政府要函覆法院之前，我再到現場勘驗，該高攤地仍長有樹木，表
        示多年來未有水流至高攤地，即使八十五年之賀伯颱風時亦同。而河川之堤
        防係以百年洪水期為規劃，民國七十年後開放河川中間供人採砂石，以便河
        道挖深，流水便不會流竄改道，如洪水高過高灘地，會使大水流回中間河道
        ，如砂石堆放河流中央，才會影響水流安全等語（本院八十九年六月二日訊
        問筆錄）；綜上函文所示及證人之證詞客觀判斷，已可見被告縱有堆置上開
        砂石，亦因係屬靠近堤防旁之高攤地，而距離流水區尚有四百公尺之距，而
        無使流水改道，浸蝕護岸，而影響安全之虞之情形。
（三）、又依經濟部水利處第七河川局八十九年七月十四日（八九）水利七管字第
        0890201900號函稱，依據前台灣省水利局於七十年六月完成之高屏溪治理規
        劃報告，自隘寮溪與武洛溪河流點至南華大橋間河段有效平均河寬一一七六
        公尺，經以一百年頻率洪峰流量演算後隘寮溪出口至廣興平均計劃河寬八０
        ０公尺。參諸前開屏東縣政府函所附隘寮溪流域簡要圖及證人楊博照之證述
        ，被告堆置地點離鹽埔堤防約五十公尺處，而距離流水區尚有四百公尺之遠
        ；則依該段平均河寬達一一七六公尺，經以一百年頻率洪峰流量演算後，平
        均計劃河寬八００公尺計算，（以一一七六公尺減五十公尺，尚多於八百公
        尺之計劃河寬）顯然被告堆置砂石之位置乃在治理規劃之河川區之外，更足
        證被告之行為實際上並不致生公共危險。
（四）、綜上所述，被告於上開行水區內堆置砂石，既尚不致生公共危險或損害他人
        權益，其行為即與上開起訴罪行之構成要件不合；縱使前述台灣省屏東縣政
        府八十六年十二月三十一日八六屏府建利字第二一三五三七號函文說明三、
        前段略稱：甲○○君未經許可擅於上述河段堆置砂石行為，顯已違反水利法
        第七十八條所規定禁止事項，應予取諦，以維河防安全等情云云（見本院上
        訴卷第四三頁背面），亦僅應由主管機關限期回復、清除及科處罰鍰之行政
        處罰；此外復查無其他積極證據足資證明被告有違反主管機關為保護水道，
        應禁止在行水區內堆置砂石之規定，致生公共危險罪之事實，其犯罪即屬不
        能證明。
三、原審疏未詳究前情，遽為科刑之判決，自非允洽，被告甲○○上訴意旨，否認犯
    罪，指摘原判決不當，為有理由，應予撤銷改判，諭知被告甲○○無罪。
據上論結，應依刑事訴訟法第三百六十九條第一項前段、第三百六十四條、第三百零
一條第一項，判決如主文。
本案經檢察官朱文彬到庭執行職務。
中    華    民    國     八十九     年       八       月     十五       日
                              臺灣高等法院高雄分院刑事第一庭
                                  審判長法官  翁慶珍
                                        法官  周賢銳
                                        法官  李春昌
右正本證明與原本無異。
如不服本判決，應於判決送達後十日內向本院提出上訴狀，其未述理由者並應於提
出上訴狀後十日內向本院補提理由書（應附繕本)。
                                      書記官  林明威
中    華    民    國     八十九     年       八       月     十六       日
                                                                        Ｂ


司法院資訊處製作；財團法人民間司法改革基金會備份。
